臺灣桃園地方法院民事判決　　　　　　　　　　　　　九十三年度重訴字第一六號
　　原　　　告　甲○○
　　訴訟代理人　丙○○
　　複　代理人　林振堆律師
　　被　　　告　亞洲信託投資股份有限公司
　　法定代理人　乙○○
　　訴訟代理人　周燦雄律師
　　複　代理人　丁○○
右當事人間第三人異議之訴事件，於民國九十三年九月七日言詞辯論終結，本院判決
如左：
    主    文
原告之訴駁回。
訴訟費用由原告負擔。
    事    實
甲、原告方面：
壹、聲明：鈞院九十二年度執字第二二○七八號強制執行事件就坐落桃園縣平鎮市○
    ○段四五六、四五七、四五八、四五九、四六○、四六四、四六五地號土地上三
    層建物（地面層二二六四．三九平方公尺、二層二二六四．三九平方公尺、三層
    一五○五平方公尺），建號二九三六號之強制執行程序應予撤銷。
貳、陳述：
一、坐落桃園縣平鎮市○○段四五六、四五七、四五八、四五九、四六○、四六四、
    四六五地號等七筆土地上地下三層、地上三層建物係訴外人周光明邀原告合作，
    由周光明提供土地，原告以所有之意思，於民國九十一年一月間出資興建，原告
    為原始起造人，當時因為地政機關之登記沒有認定原始起造人，為保障原告利益
    ，所以以買賣契約隱藏原告為原始取得人之意。原告除與周光明簽立合作契約外
    ，系爭建物之建造出資係由原告簽發合作金庫銀行東門分行帳戶之支票，委託華
    築工房股份有限公司（下稱華築工房公司）興建，此已據華築工房公司負責人李
    志忠及前揭合作契約之見證人許保生到庭證述明確，原告既為原始建造人，自能
    取得系爭建物之所有權，至於該建物原建照執照之起造人雖為周光明，依最高法
    院判例並不影響原告為系爭建物所有權人，被告不察，以九十二年度執字第二二
    ○七八號強制執行事件向鈞院聲請查封強制執行，致使原告受害，爰依強制執行
    法第十五條規定請求撤銷對系爭建物之強制執行程序。
二、被告雖以鈞院八十三年度重訴字第一七四號及台灣高等法院八十五年度重上字第
    六七號民事判決主張系爭建物於八十四年已進行至地上三層云云，然被告所提出
    之建造執照第二頁建物勘驗記錄表載明「一樓頂樓配筋、八三、一、二十七」，
    足證尚未建造。再查鈞院八十三年執全字第一四一九號於八十三年十二月二十日
    假扣押查封筆錄載明「六、查封物為平鎮市○○段一二四○等地號上未完成之一
    層建物，只有一層柱及樓頂地板，面積以實測為準（在平鎮市○○○街新建工程
    ）」，又鈞院八十六年度執字第三二八二號於八十六年四月十四日查封筆錄第五
    項載明「債權代理人指封，如附表所示之未保存建物地面層」，二件公文書所示
    與建造執照之建物勘驗記錄表記載相同。而鈞院八十三年度重訴字一七四號民事
    判決之宣判日期為八十四年七月六日、台灣高等法院八十五年度重上字第六七號
    民事判決之宣判日期為八十五年九月十七日，均在鈞院八十六年度執字第三二八
    二號強制執行之前，依該次查封筆錄所載未完成一樓，並無所謂三樓字樣，從而
    可證判決書之內容或卷內照片與事後到場查封之情狀不同，該判決書或照片應無
    憑信力。
參、證據：提出買賣契約書、民事聲明異議狀、合作契約、鈞院八十三年度執全字第
    一四一九號假扣押查封筆錄、八十六年度執字第三二八二號查封筆錄各乙份、支
    票影本十一紙為證，並聲請向合作金庫銀行東門分行查詢原告支票帳戶之支票提
    示人資料及訊問證人李志忠、許保生。
乙、被告方面：
壹、聲明：如主文所示。
貳、陳述：
一、系爭建物係由周光明於九十一年六月十一日出售予原告，其時系爭建物已為地上
    三層之房屋，已足避風雨，可達經濟上使用之目的，為獨立之不動產。原告並非
    系爭建物之原始出資建造人，而係向周光明買受系爭建物，自須辦理移轉登記，
    始能取得所有權。故原告雖於九十二年一月間申請變更為建造執照之起造人，惟
    迄未辦理保存登記或移轉登記，自不得認原告為系爭建物之所有權人，原告即無
    足以排除強制執行之權利。
二、原告於本件起訴狀自認系爭建物係周光明於九十一年六月十一日以新台幣（下同
    ）一千萬元出售並交原告斥資繼續承建，並提出買賣契約，依該契約第一條已記
    載周光明於出售時系爭建物為地下三層、地上三層之房屋，且原告先前於鈞院九
    十二年度執字第二二○七八號拍賣抵押物強制執行事件，於九十二年十月二十四
    日提出之聲明異議狀及原告因不服鈞院九十三年度聲字第九七號聲請停止執行事
    件之裁定，於九十三年二月十七日提出之抗告狀中，均主張系爭建物係周光明出
    售讓與原告，可知原告向來均主張係自周光明買受系爭建物，而非原始取得系爭
    建物。否則為何原告不以自己為建造執照之起造人，而以周光明為起造人？嗣九
    十二年一月再費事變更起造人為原告？故原告事後變更其主張改稱以所有之意思
    出資興建系爭建物，顯為事後編造之詞。
三、原告主張與其周光明間之買賣隱藏原始取得之意思云云，縱係屬實，惟隱藏之行
    為之有效性僅適用於虛偽行為當事人間，不能主張對於第三人亦有效力，故在本
    件中原告不得對被告主張該隱藏之行為為有效。
四、訴外人鄭明凰於八十一年十一月十九日以系爭建物所坐落之七筆土地設定本金最
    高限額五億五千萬元之抵押權予被告，以擔保鄭明凰及訴外人花東世界貿易中心
    股份有限公司（下稱花東世貿公司）之債務，其後鄭明凰將前開土地移轉予訴外
    人黃銘坤，訴外人彙寶建設股份有限公司（代表人黃銘坤，下稱彙寶公司）於八
    十六年七月間與被告簽立債務承擔契約，承擔花東世貿公司對被告所負之三億零
    四百萬元債務，黃銘坤則依約於八十六年七月二十九日以前開土地設定本金最高
    限額抵押權三億六千八百萬元予被告，以擔保黃銘坤及彙寶公司之債務。黃銘坤
    於八十八年二月五日再將前開土地所有權移轉予周光明，嗣因彙寶公司對被告所
    負之債務三億零四百萬元屆期未清償，被告乃就上開周光明所有土地聲請准予拍
    賣，系爭建物之建造執照係於八十二年四月二十七日核發，起造人為花東世貿公
    司，於八十二年十月間開工。至八十三年一月時，工程進度已至地上一樓頂板配
    筋，且由鈞院八十三年度重訴字第一七四號、台灣高等法院八十五年度重上字第
    六七號民事判決可知系爭建物至八十三、八十四年間工程進度已進行至地上三樓
    部分，於八十六年九月二十五日，起造人變更為彙寶公司，八十八年三月四日起
    造人再變更為周光明，於九十二年一月二十一日起造人始變更為原告，同時承造
    人變更為合聯營造股份有限公司。由此可知，系爭建物係以花東世貿公司為原始
    起造人，其地下三層及地上三層都是該公司於八十四年以前所出資興建，原告竟
    主張為其原始興建，顯與事實不符。至原告提出之支票並不足證明其支付之基礎
    原因關係，而華築工房公司負責人李志忠之證詞亦與卷內資料不符，其證詞不足
    採信，況原告變更為起造人時，華築工房公司並非承造人，故李志忠所提之營建
    工程合約書不足證明華築公司確有興建系爭建物。
參、證據：提出抗告狀、債務承擔契約書、建造執照、鈞院八十三年度重訴字第一七
    四號民事判決、台灣高等法院八十五年度重上字第六七號民事判決、建造執照存
    根各乙份為證，並聲請調閱鈞院八十三年度重訴字第一七四號卷。
丙、本院依職權調閱本院九十二年度執字二二○七八號強制執行卷、八十三年執全字
    第一四一九號假扣押執行卷、八十六年執字第三二八二號強制執行卷，並向桃園
    縣政府調閱系爭建物申請或變更建造執照之相關資料，並依被告聲請調閱本院八
    十三年重訴字第一七四號返還買賣價金民事卷。
    理    由
一、本件原告起訴主張：坐落桃園縣平鎮市○○段四五六、四五七、四五八、四五九
    、四六○、四六四、四六五地號等七筆土地上地下三層、地上三層建物係訴外人
    周光明邀原告合作，由周光明提供土地，原告以所有之意思，於九十一年一月間
    出資興建，原告為原始起造人，被告以九十二年度執字第二二○七八號強制執行
    事件向鈞院聲請查封強制執行，致使原告受害，爰依強制執行法第十五條規定請
    求撤銷對系爭建物之強制執行程序等語。被告則以：系爭建物係由訴外人花東世
    貿公司於八十二年間開始興建，至八十三年一月時，工程進度已至地上一樓頂板
    配筋，且由鈞院八十三年度重訴字第一七四號、台灣高等法院八十五年度重上字
    第六七號民事判決可知系爭建物至八十三、八十四年間工程進度已進行至地上三
    樓部分，為獨立之不動產，嗣系爭建物所在土地輾轉由周光明取得所有權，並非
    原告出資興建，原告於起訴狀及於本件強制執行程序所提出之聲明異議狀及抗告
    狀均已自承系爭建物係向周光明買受而得，其未經辦理移轉登記，自非系爭建物
    所有權人，並無足以排除強制執行之權利等語，資為抗辯。
二、經查，訴外人鄭明凰及黃銘坤分別於八十一年十一月五日、八十六年七月二十四
    日以坐落桃園縣平鎮市○○段四五六、四五七、四五八、四五九、四六○、四六
    四、四六五地號土地為鄭明凰及訴外人花東世貿公司、黃銘坤及訴外人彙寶公司
    向被告所負債務之擔保，各設定本金最高限額五億五千萬元、三億六千八百萬元
    之抵押權，前開土地並於八十八年二月五日移轉登記為周光明所有，嗣因彙寶公
    司對被告所負債務三億零四百萬元，已屆期而未清償，被告乃聲請拍賣前開抵押
    土地，經本院民事執行處以九十二年度執字第二二○七八號強制執行事件於九十
    二年九月二十三日將前開七筆土地及其上未辦理保存登記之地下三層、地下三層
    之建物併予查封在案等情，為兩造所不爭執，並經本院依職權調閱該強制執行卷
    宗，查閱屬實，應堪信為真正。
三、原告主張本院前揭強制執行事件所查封之未辦理保存登記之系爭建物係由其出資
    興建，原始取得所有權等語，被告則以原告僅為系爭建物之買受人，未經辦理移
    轉登記並非所有權人等語置辯，茲本件之爭點在於系爭建物是否由原告出資興建
    而原始取得所有權。經查：
（一）原告於本件起訴狀自認「系爭上開房屋起造人周光明於九十一年六月十一日以
      總價新台幣一千萬元出售並移交予原告斥資承建中，有買賣契約書為憑」，而
      依原告所提出之買賣契約書亦記載「一、標的物：甲方（指周光明）為起造人
      之所有坐落桃園縣平鎮市○○段四五六、四五七、四五八、四五九、四六○、
      四六四、四六五等七筆土地上之建物地上三層、地下三層，出售予乙方（指原
      告）續行興建。二、買賣價金：新台幣一千萬元。」，有起訴狀及買賣契約書
      在卷可稽。又於本院九十二年度執字第二二○七八號拍賣抵押物強制執行事件
      中，原告曾於九十二年十月二十四日提出之聲明異議狀記載「查該建物業於九
      十二年一月二十一日辦妥讓與異議人所有，有桃園縣政府工務局簡便行文表及
      桃園縣政府稅捐稽徵處中壢分處函為憑：：起造人即為房屋所有權人，為最高
      法院歷來之判例所闡述：：」，及原告因不服本院九十三年度聲字第九七號聲
      請停止執行事件之裁定，於九十三年二月十七日提出之抗告狀亦記載「抗告人
      確實因債務人出售建物，斥資投入資金正在整建」中，有聲明異議狀及抗告狀
      附卷可佐，足見原告於歷次提出於本院書狀中均一再自承系爭建物係其向周光
      明買受。
（二）原告嗣雖主張系爭建物係其與周光明合作，由周光明提供土地，其於九十一年
      一月出資興建一至三層云云，並提出合作契約為證。惟查，系爭建物目前已興
      建為地上三層、地下三層，地面層及第二層面積均為二二六四．三九平方公尺
      、第三層為一五○五平方公尺，且經本院執行處送請鑑定價值達一億八千五百
      八十二萬七千二百元，有本院前揭強制執行卷附之建物測量成果圖、鑑估報告
      書可稽，而依原告提出作為興建系爭建物一至三層之出資證明之支票面額亦已
      逾四千四百萬元，足見系爭建物因占地廣闊，每層造價不菲，而原告對於其與
      周光明簽定之前開合作契約並未約定互相補貼金錢，亦不否認，苟原告與周光
      明間有合作興建系爭建物之約定，對於攸關原告履約內容及周光明依約可分得
      之建物戶數之系爭建物興建層數，理應明白記載於合作契約當中，惟稽之該合
      作契約中卻僅簡略記載由周光明提供前開七筆土地供原告興建房屋，由原告負
      責籌資興建，興建之房屋雙方各得百分之五十，對於雙方所欲合作興建之建物
      層數或原告所應負擔之興建費用，均付之闕如，顯與常情有違；況該合作契約
      牽涉之利益龐大，惟契約當事人周光明之簽名欄竟係以電腦打字之方式為之，
      而契約當事人周光明之印文復與前揭買賣契約之周光明之印文不同，則該合作
      契約是否確為周光明所簽定，至屬可疑。至該合作契約上之見證人許保生固到
      庭證述該合作契約由其草擬，並在其事務所簽約，約定由周光明出地，甲○○
      出錢興建大樓等語，然查，系爭建物所在土地即桃園縣平鎮市○○段四五六、
      四五七、四五八、四五九、四六○、四六四、四六五地號七筆土地於重劃前為
      同縣市○○段一二四○、一二四一、一二四二、一二四三、一二四四、一二四
      五、一二四六地號，原屬鄭明凰所有，於八十一年十一月五日曾為鄭明凰及花
      東世貿公司向被告所負債務擔保設定高額抵押權，已如前述，而被告於八十三
      年間因花東世貿公司所負債務屆期未清償，曾向本院聲請對前開土地上之建物
      （即系爭建物）假扣押，經本院民事執行處以八十三年度執全字第一四一九號
      假扣押事件於八十三年十二月二十日實施假扣押查封，當時系爭建物興建狀況
      已達完成一層柱子及樓頂地板，有本院依職權調閱八十三年度執全字第一四一
      九號假扣押執行卷附之查封筆錄及建物測量成果圖可證，足見至遲至八十三年
      十二月二十日本院實施假扣押查封時，系爭建物應已興建至一層柱子及樓頂地
      板完成程度，而證人許保生竟證稱：訂約時系爭土地上之建物僅蓋好地下室云
      云，核與前開查封筆錄記載之實情不符，其證詞顯屬可疑，不足證明系爭建物
      係由原告出資興建。
（三）原告主張系爭建物係由其出資委託華築工房公司興建一至三層，並提出支票影
      本十一紙為出資證明，華築工房公司之負責人李志忠亦附和證稱：系爭建物係
      九十一年一月初由其公司興建一至三層，興建費用由原告支付等語。然查，系
      爭建物於八十三年十二月二十日本院執行假扣押查封時，業已興建至一層柱子
      及樓頂地板完成之程度，已如前述，證人李志忠證稱：系爭建物一至三層均由
      其所興建，顯然虛偽。至原告提出其所簽發之支票影本十一紙固係由華築工房
      公司所提示兌現，然此十一紙支票充其量僅能證明原告曾給付華築工房公司支
      票票面所載之金額，至其給付之基礎原因關係為何並無法證明。況原告給付華
      築工房公司之前開十一紙支票中，其中發票日為九十一年六月十一日、九十一
      年七月十五日、九十一年八月十三日、九十一年九月三十日，面額各為二百零
      六萬七千四百十一元、二百九十九萬二千一百十元、三百十六萬一千四百五十
      二元、一百三十二萬八千九百三十七元之四紙支票，正與原告及周光明所簽定
      前述買賣契約第二條約定之付款日期及金額相符，則該四紙支票亦不能排除係
      原告為支付買受系爭建物之價款，因某種原因（諸如代周光明支付積欠華築工
      房公司款項）而簽發予華築工房公司？是證人李志忠及原告所提出之系爭支票
      十一紙亦不足證明系爭建物係由原告出資興建之事實。
（四）再查，花東世貿公司於八十三年間因與購買桃園縣平鎮市○○段一二四○至一
      二四六地號七筆土地及其上建物（即系爭建物及所在之七筆土地）之買受人黃
      景祥等人間為解除買賣契約發生糾紛，黃景祥等人曾向本院提起八十三年度重
      訴字第一七四號給付分期買賣價金事件，於該案審理中，原告黃景祥等人為證
      明被告花東世貿公司違約停工，曾提出八十三年九月七日、八十三年十月二十
      七日拍攝之系爭建物照片，依照片所示斯時系爭建物之興建工程已進行至二樓
      ，三樓部分則已綁鐵等情，有本院依被告聲請調閱八十三年度重訴字第一七四
      號民事卷附之照片十二幀可佐（見該案卷第九十一至九十三頁），換言之，至
      遲至八十三年十月二十七日前開照片拍攝時，系爭建物業已興建至二樓完成之
      程度，由此益徵證人李志忠證稱系爭建物一至三樓均由其所興建並非實在。至
      原告雖提出本院八十六年度執字三二八二號查封筆錄，主張於前開民事判決宣
      判後，本院八十六年四月十四日前往前開土地查封時，查封筆錄僅記載現場有
      未保存登記之建物地面層，足見本院八十三年度重訴字第一七四號卷所附之照
      片不足憑信云云。惟查，本院八十六年度執字第三二八二號強制執行事件，係
      本院八十三年度重訴字第一七四號事件之部分原告於獲得勝訴確定判決後向本
      院聲請強制執行，該案執行債權人聲請執行之標的為「執行債務人（即花東世
      貿公司）未辦保存登記坐落於桃園縣平鎮市○○段一二四○至一二四六等七筆
      土地上地面層二二九七．四四平方公尺建物」，本院執行處於八十六年四月十
      四日實施查封時，查封筆錄亦記載「債權代理人指封如附表所示未保存登記建
      物地面層」，有本院依職權調閱八十六年度執字第三二八二號強制執行卷附之
      強制執行聲請狀、查封筆錄可資佐證，亦即本院八十六年執字第三二八二號強
      制執行事件係因執行債權人聲請執行之標的僅為坐落桃園縣平鎮市○○段一二
      四○至一二四六地號七筆土地上未辦理保存登記之「地面層」建物，故而於八
      十六年四月十四日實施查封時亦僅就執行債權人指封之地面層建物予以查封，
      而未及於其他樓層，原告執此主張於八十六年四月十四日時系爭建物尚未興建
      云云，亦非可採。
四、按不動產物權，依法律行為而取得設定、喪失、及變更者，非經登記，不生效力
    ，民法第七百五十八條明文綦詳。次按提起第三人異議之訴，須第三人就執行標
    的物有所有權等足以排除強制執行之權利者，始得為之，此觀之強制執行法第十
    五條規定自明，而不動產物權依法律行為而取得者，非經登記不生效力，如建物
    未辦理保存登記則其買受人上訴人自無從取得所有權，即無排除強制執行之權利
    ，最高法院六十九年台上字第三七二六號著有判例意旨可資參照。查系爭建物係
    屬未辦理保存登記之建物，並非由原告所出資興建，已如前述，原告縱與周光明
    間就系爭建物訂有買賣契約，於辦理移轉登記前，亦無從取得系爭建物之所有權
    ，準此，原告即不具排除強制執行之權利。從而，原告依強制執行法第十五條規
    定，請求撤銷對系爭建物之強制執行程序，並無理由，應予駁回。
五、據上論結，本件原告之訴為無理由，依民事訴訟法第七十八條，判決如主文。
中　　　華　　　民　　　國　　九十三　　年　　　九　　月　　 二十一 　　日
                                臺灣桃園地方法院民事第一庭
                                               法      官  賴惠慈
右為正本係照原本作成
如對本判決上訴，須於判決送達後廿日內向本院提出上訴狀
中　　　華　　　民　　　國　　九十三　　年　　　九　　　月　 二十一 　　日
                                               法院書記官  王曉雁
